臺灣臺南地方法院民事判決　九十二年度訴字第一九○三號
　　原　　　告　甲○○○
　　訴訟代理人　賴鴻鳴律師
　　被　　　告　乙○○
　　被　　　告　丙○
右當事人間請求分割共有物事件，本院於民國九十三年九月三十日言詞辯論終結判決
如左：
    主    文
兩造共有之台南縣佳里鎮○○○段六一八號，地目建，面積五０八平方公尺、六一八
之二號，地目建，面積一四三平方公尺，准予合併分割如附圖(一)所示：
台南縣佳里鎮○○○段六一八號Ａ部分面積壹佰捌拾參平方公尺、台南縣佳里鎮○○
○段六一八之二號Ｃ部份面積壹佰肆拾參平方公尺歸原告甲○○○所有，台南縣佳里
鎮○○○段六一八號Ｂ部份面積參佰貳拾伍平方公尺歸被告乙○○及丙○依原有持分
比例共有，（持分各為三分之二、三分之一）。
訴訟費用由兩造依共有比例分擔。
    事  實 及 理  由
一、被告丙○經合法通知，未於言詞辯論期日到場，核無民事訴訟法第三百八十六條
    所列各款情形，爰依原告之聲請，由其一造辯論而為判決。
二、原告起訴主張；
  一緣台南縣佳里鎮○○○段六一八及六一八之二地號之土地，地目建，面積分別為
    五０八平方公尺、一四三平方公尺，使用分區為鄉村區，為原、被告兩造共有，
    持分比例如土地登記簿謄本所示，此有土地登記謄本二份可稽，因共有土地無法
    為充分、合理利用，故有分割為單獨所有之必要。
  二按各共有人，得隨時請求分割共有物。又，分割之方法，不能協議決定者，法院
    得因任何共有人之聲請，為裁判分割。民法第八百二十三條第一項前段、第八百
    二十四條第二項分別定有明文。本件系爭土地，共有人間並無不分割之協議，亦
    無不能分割之情形，而本件經原告二次聲請佳里鎮公所就前揭土地舉行調解，惟
    調解不成立，爰依法提起本件訴訟。
  三對對造陳述之陳述；被告所提分割方案違反最高法院判例及判決意旨：
　(一)最高法院六十九年台上字第一八三一號判例要旨：
    「分割共有物，以消滅共有關係為目的。法院裁判分割共有土地時，除因該土地
　　內部分土地之使用目的不能分割（如為道路）或部分共有人仍願維持其共有關係
　　，應就該部分土地不予分割或准該部分共有人成立新共有關係外，應將土地分配
　　於各共有人單獨所有」。
　(二)最高法院七十六年度台上字第二五四九號判決要旨：
    「按分割共有物以消滅共有關係為目的，法院栽判分割共有土地時，除該土地內
　　，有部分土地因使用目的不能分割（如為道路）或部分共有人仍願維持共有關孫
　　，或部分當事人因繼承關係須就分得之土地保持公同共有者外，應將土地分配於
　　各共有人單獨所有。原審將原判決附圖所示Ｂ部分土地，分歸上訴人全體按原應
　　有部分或應繼分之比例保持共有，並未得上訴人全體之同意，依上說明，自難謂
　　合」。
　(三)查：
　　本件被告所提分割方案除有九十三年三月十日所提之違法外，因其主張開闢三米
　　道路以提供原告出入通行之用並保持共有，原告不同意該分割方案亦不同意保持
　　共有，因該三米道路本非供公眾通行用之道路，而係因被告之分割方所創立之另
　　一新共有關係，並不符合因使用目的不能分割之要件且原告不同意保持共有，則
　　依前揭最高法院判例及判決意旨自不得再成立新的共有關係，故被告所提分割方
　　案顯然違反前揭最高法院判例及判決意旨。被告所提分割方案除違法外至今仍未
    提出合理之找補計畫，其分割方案自不具公平性。提出土地登記謄本、調解不成
    立等證。
  因求為判決；
  一請求准予裁判分割兩造共有之台南縣佳里鎮○○○段六一八及六一八之二號之土
    地，分割予案如次：
  (一)方案一：請合併分割前揭地號土地如附圖(一)所示（面積以實測為準），Ａ及Ｃ部
　  份歸原告甲○○○所有，Ｂ部份歸被告乙○○及丙○共有，持分各為三分之二、
    三分之一。
  (二)方案二：請分割前揭地號土地如附圖(二)方案：Ａ、Ｂ部份歸原告朱金貴所有，Ｃ
    、Ｄ部份歸被告乙○○所有，Ｅ、Ｆ部分歸被告丙○所有。
  二訴訟費用由被告負擔。
三、被告抗辯稱；
  一不同意原告朱林金費訴請裁判分割兩造共有之台南縣佳里鎮○○○段六一八及六
    一八之二地號土地分割方案：
  (一)如依原告所提方案一，則分割後被告乙○○現在全家所賴以避風遮雨之房屋（如
    附屋屋稅籍證明、地價稅繳款書）將部份分割於原告所有之Ａ部份（如原告所提
    附圖），如此將影響被告全家住的問題困難，請不宜以此方案分割。
  (二)如依原告所提方案二，則除有前述(一)提及被告住屋問題外，以此案分割將使每位
 　 土地共有人形同分配畸零地，不利於建築使用，有損每位土地共有人之土地利用
    ，故不宜以此方案分割。
  二今訴請如次之二方案：
  (一)方案一：共有持分之六一八之二地號土地全部歸原告朱林全貴所有，另於六一八
 　 地號則分割Ａ部份歸被告乙○○丙○共有，Ｂ部份歸原告甲○○○所有，另Ｃ部
    份為三人共同依原共有持分比例，預留提供Ｂ部份所有人甲○○○通行之道路。
  (二)方案二：共有持分之六一八之二地號土地全部歸原告甲○○○所有，另原告得分
    配於六一八地號上應有之一八二平方公尺土地，依公告現值由被告乙○○及丙○
    向原告價購，以維土地使用之完整。
  三此訴訟乃共有物分割，於先前佳里鎮調解委員會之調解不成立，係兩造未達成分
    割共識，並非被告之不願分割，且事關全體土地共有人之權利義務，經提起訴訟
    分割，訴訟費用應由全體共有人依持分比例共同負擔。
  對原告陳述之再陳述；
    現台南縣佳里鎮○○○段六一八及六一八之二地號土地與地目為道六一八之一地
    號原係同為六一八，因社區○設巷道施設拓寬，才分為三筆地號，被告乙○○及
    丙○於上代即有構築房屋於此土地上，如附圖所示，而原告之上代所共有持分之
    土地，幾十年來不聞不問，被告等亦未有任何建物於原告其持分上利用之，每
    年負管理之責並繳交地價稅，原告應有付清被所墊繳地價稅之責，且如原告所提
    分割之二個方案，均有損被告之權利並破壞土地利用之完整性。綜右所陳，土地
    分割確有必要，然幾十年來原告未善盡土地管理之責亦未繳交地價稅，主張不
    利被告之訴訟分割，為此懇請鈞院能顧及共有土地分割依過半共同所有人之主張
    為判決依據。
四、本院依聲情及依職權履勘現場並會同地政人員勘測現場製作複丈圖附卷。
五、按各共有人得隨時請求分割共有物。但因物之使用目的不能分割或契約定有不分
    割之期限者，不在此限；又共有物分割之方法，不能協議決定者，法院得因任何
    共有人之聲請，命為分配，民法第八百二十三條第一項、第八百二十四條第二項
    定有明文。本件系爭土地之各共有人間既未以契約訂有不分割之期限，而依其使
    用目的，復無不能分割之情形，則被上訴人因共有人間無法達成分割之協議，訴
    請裁判分割系爭土地，自屬正當，應予准許。
六、次按共有物之分割方法，應斟酌當事人之聲明、共有物之性質、經濟效用及全體
    共有人之利益等因素決之。又按分割共有物，以消滅共有關係為目的，法院裁判
    分割共有土地時，除因該土地內部分土地之使用目的不能分割或部分共有人仍願
    維持其共有關係，應就該部分土地不予分割或准該部分共有人成立新共有關係外
    ，應將土地分配於各共有人單獨所有（最高法院六十九年度台上字第一八三一號
    判例意旨參照）。查系爭二筆土地上台南縣佳里鎮○○○段六一八地號有一棟蓋
    瓦平房，現為被告居住中，兩筆土地中間由一條鄉間寬約四公尺之既成道路分隔
    ，其餘為空地，業經本院履勘現場查驗屬實，有勘驗筆錄附卷可稽。茍如被告主
    張方案（即附圖(三)），則原告所分得之附圖所示Ｂ部分、非得再設寬三公尺之道
    路，使原告所有上開土地得以對外通行不可，雖被告稱該道路部分可依原應有部
    分比例保持共有，但仍有悖上開分割共有物，以消滅共有關係為目的，法院裁判
    分割共有土地時，除因該土地內部分土地之使用目的不能分割或部分共有人仍願
    維持其共有關係，應就該部分土地不予分割或准該部分共有人成立新共有關係外
    ，應將土地分配於各共有人單獨所有之意旨而不可採。雖此方案經被告聲請囑託
    為貼補估價，但該估價報告註明被告應行貼補，因單位價格原告爭議，復為原告
    所反對，並基於如下所認定原因，本院認被告之方案為不可採。
七、依原告所主張方案(一)，雖可能將必須拆除被告之上開蓋瓦平房，但被告之上開房
    屋建築年代甚久，有勘驗筆錄可稽，復為被告自承建竣年代已四、五十年，而所
    佔面積超過其應有部分，拆除部分建物在所難免，況被告主張之方案亦必須拆除
    部分建物，為被告所不爭，建物拆除既在所難免，又原告主張之如附圖(二)方案，
    將造成 F部分僅貳拾參平方公尺之狹小面積，妨害正常使用，復為被告反對，則
    為圖土地之適當、完整利用，本院認原告所提之(一)方案最為符合共有物之性質、
    經濟效用及全體共有人之利益，爰定分割方案如主文所示。
八、因本案事證已臻明確，兩造其餘主張陳述及所提之證據，均毋庸再予審酌，附此
    敘明。
九、末按因共有物分割，由敗訴當事人負擔訴訟費用顯失公平者，法院得酌量情形，
    命勝訴之當事人負擔其一部，民事訴訟法第八十條之一定有明文。本件被告雖均
    未到庭或以書面進行訴訟行為，然原告既同因系爭共有土地之分割而增進原有五
    一四號土地之經濟價值，全令被告負擔本件訴訟費用，顯有失公平，應命原告負
    擔訴訟費用之一部；又因兩造應有部份比例均為萬分之幾，為免訴訟費用計算之
    困難，爰基於前開比例，取整數酌定各人應負擔之訴訟費用如主文第二項。
十、結論：本件原告之訴為有理由，依民事訴訟法第三百八十五條第一項前段、第七
    十八條、第八十一條第二款、第八十五條第一項但書，判決如主文。
中　　　華　　　民　　　國　　　九十三　　年　　 十　　 月　　　七　　　日
                       臺灣臺南地方法院民事第一庭
~B法　　　官　何清池
右為正本係照原本作成
如對本判決上訴，須於判決送達後廿日內向本院提出上訴狀
中　　　華　　　民　　　國　　　九十三　　年　　 十　　 月　　　七　　　日
~B法院書記官　陳信良
